【裁判字號】    91,訴,2726
【裁判日期】    920110
【裁判案由】    損害賠償
【裁判全文】
臺灣臺中地方法院民事判決  九十一年度訴字第二七二六號
    原      告  黃任鴻
    訴訟代理人  丁○○
    被      告  丙○○
    訴訟代理人  甲○○
右當事人間因被告丙○○過失傷害案件（本院刑事庭九十年度交易字第六七三號），
經原告提起侵權行為損害賠償之附帶民事訴訟事件，經本院刑事庭移送前來，本院判
決如左：
    主      文
被告應連帶給付原告新臺幣參萬伍仟貳佰零捌元，及自民國九十一年七月二十四日起
至清償日止，按年息百分之五計算之利息。
原告其餘之訴駁回。
訴訟費用由被告連帶負擔百分之五；餘由原告負擔。
本判決原告勝訴部分於原告以新臺幣壹萬貳仟元為被告供擔保後，得為假執行；但被
告如於假執行程序實施前，以新臺幣參萬伍仟貳佰零捌元為原告預供擔保，得免為假
執行。
原告其餘假執行之聲請駁回。
    事實及理由
壹、訴之聲明：
  一、原告方面：
    (一)被告應連帶給付原告新臺幣一百零一萬二千二百四十六元，及自民國九十一年
      七月二十四日起至清償日止，按年息百分之五計算之利息。
    (二)願供擔保請准宣告假執行。
  二、被告方面：
    (一)原告之訴及假執行之聲請均駁回。
    (二)如受不利之判決，願供擔保，請准宣告免為假執行。
貳、事實摘要：
  一、原告方面：
    (一)緣被告丙○○受僱於被告臺中縣私立福村幼稚園（下稱被告福村幼稚園），擔
      任娃娃車駕駛業務，於民國九十年二月二十六日上午七時五十八分許，駕駛被
      告福村幼稚園所有之車牌號碼ＮＹ—三三０八號自用小客車（即幼稚園娃娃車
      ）接送小朋友上學之際，沿臺中縣梧棲鎮○○路，由南往北方向行駛，途經該
      路三段八四四號前，欲右轉進入八四二巷，明知右轉彎時應距交岔路口三十公
      尺前顯示方向燈或手勢，且轉彎車應讓直行車先行，竟疏於注意，未看清後方
      有無來車，即貿然右轉，致使騎乘ＳＱ—七０六號機車沿於臨港路旁住宅前道
      路由南往北方向行駛之原告，因而攔腰撞及被告丙○○所駕駛之上開自用小客
      車，使原告因此受有鼻骨骨折及鼻中肥厚性鼻炎之傷害，被告丙○○前述業務
      過失傷害之犯行，業經鈞院及臺灣高等法院臺中分院判決確定在案。
    (二)原告因被告丙○○之不法侵害而受傷，而被告福村幼稚園為被告丙○○之雇用
      人，原告依民法第一百八十四條第一項、第一百九十五條、第一百八十八條第
      一項規定，請求被告應連帶賠償醫療費用及精神慰撫金，其明細如下：
      1.醫療費用部分：原告共計支出醫療費用一萬二千二百四十六元，但亦不爭執
        童綜合醫院函覆鈞院表示醫療費用部分原告花費一萬零四百一十五元。
      2.精神慰撫金部分：原告因被告丙○○之過失傷害行為，致鼻骨骨折及鼻中肥
        厚性鼻炎，表皮雖已瘉合，但留下明顯疤痕，破相已影響容貌觀瞻，鼻子經
        常不舒服，天氣變化益形嚴重，影響嗅覺，又傷及鼻內黏膜，嗅覺失靈，香
        臭幾難分辨，致精神痛苦萬分，並請審酌原告學歷為高中畢業，在消防隊服
        國防役到九十一年底，目前尚未找到工作，名下並無任何財產等情，准許被
        告應連帶給付一百萬元作為非財產上之損害賠償。
    (三)對被告抗辯所為之陳述：
      原告並無與有過失可言，本件車禍之肇事主因為被告丙○○所駕駛之自用小客
      車未打方向燈而突然右轉，致原告不能及時反應。
    (四)證據：提出診斷證明書乙紙、臺灣臺中地方法院檢察署簡易判決處刑書乙份、
      醫療費用明細表十三紙、臺灣省行車事故覆議鑑定委員會函文乙份（以上均為
      影本）以及相片乙幀、照片三幀等為證。
  二、被告丙○○方面：
    (一)本件車禍發生之情形為：原告騎乘機車於臨港路旁住宅前之私設道路上由南往
      北方向行駛，途經肇事地點時，斯時被告丙○○所駕駛之自用小客車已然由臨
      港路慢車道轉入巷道內由西向東直行，故被告丙○○當時已屬直行車而非轉彎
      車，惟原告因疏未注意車前狀況，復於天候不佳之雨天中高速行駛於住宅區內
      ，方撞及被告丙○○所駕駛之上開自用小客車，故被告丙○○並無過失可言，
      縱認被告丙○○有過失，原告亦為與有過失而須共負本件肇事責任。
    (二)刑事庭審理時採信臺灣省車輛行車事故覆議鑑定委員會之鑑定意見，惟被告丙
      ○○對該覆議鑑定意見不服，因該鑑定委員會非但未通知被告丙○○到場說明
      ，又錯誤認定被告丙○○所駕駛之自用小客車為轉彎車，應禮讓原告之直行車
      ，且未考究事實或勘驗現場，並置有利於被告丙○○之臺灣省臺中縣車輛行車
      事故鑑定委員會鑑定意見書於不顧，其鑑定意見不應採信。
    (三)被告丙○○自本件車禍發生後即辭去娃娃車司機之工作，目前沒有工作，僅以
      打零工為生，每個月收入約四千元至五千元不等，尚有一個就讀二專之小孩要
      扶養。
  三、被告臺中縣私立福村幼稚園方面：
    (一)事故發生是因為原告疏未注意車前狀況，且以時速四十到五十之高速行駛，導
      致其自行撞及被告福村幼稚園之娃娃車，原告所為尚且造成車上幼童驚嚇及娃
      娃車車體之毀損。本件車禍是原告違反交通規則在先，且為主要肇事原因，應
      有與有過失原則之適用，請求鈞院減輕或免除被告之賠償責任。
    (二)被告丙○○亦盡道義上之善意，探視慰問原告，並有誠意和解，但原告執意要
      求鉅額賠償，被告無法負擔。
    (三)原告並未舉證證明其精神上損害達一百萬元，顯為不合理之要求。
    (四)證據：提出臺中縣政府私立幼稚園立案證書為證。
  四、本院依職權：(一)調閱本院刑事庭九十年交易字第六七三號全案案卷（含臺灣臺
      中地方法院檢察署九十年度偵字第一四六七二號案卷、臺灣高等法院臺中分院
      九十一年交上易字第一二七０號刑事案卷）；(二)函請臺中縣警察局清水分局檢
      送道路交通事故調查報告表、現場肇事圖及相關筆錄；(三)函請沙鹿童綜合醫院
      檢送原告因本件車禍於該院就診、就醫之全民健保醫療費用之自付額為何；(四)
      函請財政部臺灣省中區國稅局大屯稽徵所及沙鹿稽徵所分別檢送原告及被告丙
      ○○之歸戶財產查詢清單及所得相關資料；(五)函請臺中縣政府檢送被告臺中縣
      私立福村幼稚園之立案證書。
參、程序部分：
    原告起訴時，關於法定遲延利息之請求原係聲明自附帶民事起訴狀繕本送達被告
    之翌日為起算日，嗣於本院審理時減縮為自被告丙○○收到調解辯論通知書即九
    十一年七月二十三日之翌日為起算日，此係減縮應受判決事項之聲明，且被告均
    無異議而為本案之言詞辯論，核與民事訴訟法第二百五十五條第一項第三款、第
    二項之規定相符，應予准許，併予敘明。
肆、得心證之理由：
  一、經查，被告丙○○於本件車禍發生當時係受僱於被告乙○○即臺中縣私立福村
      幼稚園擔任司機，以載運學童上、下課而駕駛被告福村幼稚園之娃娃車為業，
      於九十年二月二十六日上午七時五十八分許，駕駛被告福村幼稚園所有之車牌
      號碼ＮＹ─三三０八號自用小客車，沿臺中縣梧棲鎮○○路，由南往北方向行
      駛，途經該路三段八四四號前，欲右轉進入八四二巷，明知右轉彎時應距交岔
      路口三十公尺前顯示方向燈或手勢，且轉彎車應讓直行車先行，凡此應均為被
      告丙○○應注意之情，且依當時天候微雨、晨間光線、路面無缺陷、道路無障
      礙物及視距尚稱良好之情形下，又無不能注意之情形，竟疏於注意，未看清後
      方有無來車，即貿然右轉，致騎乘ＳＱ─七０六號機車沿於臨港路旁住宅前道
      路由南往北方向行駛之原告，因而攔腰撞及被告丙○○所駕駛之上開自用小客
      車，使原告因此受有鼻骨骨折及鼻中肥厚性鼻炎之傷害，被告丙○○之上述業
      務過失犯行業經本院刑事庭九十年交易字第六七三號及臺灣高等法院臺中分院
      刑事庭九十一年交上易字第一二七０號判決「被告丙○○從事業務之人，因業
      務上之過失傷害人，處拘役肆拾日，如易科罰金，以參佰元折算壹日」確定等
      情，業經原告提出診斷證明書乙紙、臺灣臺中地方法院檢察署簡易判決處刑書
      乙份、臺灣省行車事故覆議鑑定委員會函文乙份、相片乙幀、照片三幀等為證
      ，復經本院調閱上開刑事案卷核閱屬實，故上開情節尚堪信為真實。
  二、被告丙○○雖辯稱無過失犯行，且原告方為本件車禍之肇事原因云云，惟查，
      前述事實業據原告於本件刑事案件偵查中指訴指訴綦詳，並有道路交通事故調
      查報告表乙份、現場照片四幀及診斷證明書乙紙附於上開刑事案卷中可稽。依
      卷附道路交通事故調查報告表乙份、現場照片四幀顯示，車禍發生處為無號誌
      之交岔路口，原告所騎乘之機車撞擊後之受損部位為車頭及車鼻，車頭部分之
      車殼碎裂散落於地，被告丙○○所駕駛之自用小客車之受損部位為右方車身之
      中間，車身略為凹損，肇事後被告丙○○駕駛之自用小客車車頭朝東斜停在臺
      中縣梧棲鎮○○路八四二巷與住宅前道路之交岔口正中間，原告機車則車頭向
      北斜停在上開交岔路口中心線偏南處，被告丙○○右轉前所行駛之臺中縣梧棲
      鎮○○路○段，與原告所行駛之住宅前道路互為平行，中隔稀疏之路樹，尚不
      致於影響行進間對前方及後方之視野等情研判，被告丙○○所駕駛之自小客車
      行經無號誌交岔路口，顯有未注意右側直行車之動態，否則當可避免本件車禍
      之發生，又被告丙○○於本院刑事庭審理中復自承當天有下小雨，伊不會開快
      ，但是在轉彎時伊沒有注意到右後方，原告何時闖進來的伊不知道，原告是騎
      機車在人行道上，從很遠的地方一直過來，伊有按喇叭，但是原告都沒有理會
      等語（詳見本院刑事庭九十年交易字第六七三號案卷第一六頁、第五三頁），
      顯見被告丙○○於右轉行進時，確有能注意卻疏於注意而未看清右後方有無來
      車，即貿然右轉等情事甚明，故被告丙○○所辯尚不足採。被告又辯稱原告所
      騎乘行駛之道路僅為住宅前之人行紅磚道云云，然所謂道路係指公路、街道、
      巷衖、廣場、騎樓、走廊或其他供公眾通行之地方；人行道係指專供行人通行
      之騎樓、走廊，及劃設供行人行走之地面道路，與人行天橋及人行地下道，道
      路交通管理處罰條例第三條第一款及第三款分別定有明文，參諸上開刑事案卷
      內所附之道路交通事故調查表及現場照片，肇事當時原告所行駛之地方，鋪設
      有柏油路面，寬約七米，路面東側之住宅前停放小客車多輛，縱為私設道路，
      亦已足認為「供公眾通行之地方」，當屬道路交通管理處罰條例第三條第一款
      所稱之「道路」，故被告上開所辯亦不足採。
  三、按汽車行駛時，駕駛人應注意車前狀況，並隨時採取必要之安全措施；行經無
      號誌之交岔路口，應減速慢行，作隨時停車之準備；右轉彎時，應距交岔路口
      三十公尺前顯示方向燈或手勢；汽車行駛至交岔路口，轉彎車應讓直行車先行
      ，道路交通安全規則第九十三條第一項第三款、九十四條第三項、第一百零二
      條第一項第三款及第六款定有明文。本件被告丙○○駕駛自用小客車行經右揭
      道路路段，自應注意上開規定，且依當時天候微雨、晨間光線、路面無缺陷、
      道路無障礙物及視距良好之情形下，又無不能注意之情形，竟疏於注意，未看
      清後方有無來車，即貿然右轉，又疏未注意車前狀況，減速慢行，讓直行車先
      行，並隨時採取必要之安全措施，致原告騎乘之機車撞及被告丙○○所駕駛之
      自用小客車右側車身，因而受有傷害，被告丙○○之行為顯有過失。原告因本
      件車禍受傷，與被告丙○○之過失行為間顯有相當因果關係，應堪認定。
  四、按因故意或過失，不法侵害他人之權利者，負損害賠償責任；不法侵害他人之
      身體、健康、名譽、自由、信用、隱私、貞操或不法侵害其他人格法益而情節
      重大者，被害人雖非財產上之損害，亦得請求賠償相當之金額；受僱人因執行
      職務，不法侵害他人之權利者，由僱用人與行為人連帶負損害賠償責任，民法
      第一百八十四條第一項前段、第一百九十五條第一項前段、第一百八十八條第
      一項前段分別定有明文。本件車禍係因被告丙○○之業務過失傷害行為致原告
      受傷，已如前述，是被告二人自應負連帶損害賠償責任。惟原告請求之金額應
      否准許，茲分述如下：
    (一)醫療費用部分：
      原告請求被告賠償此部分之醫療費用，業據原告提出醫療費用單據影本十三紙
      為證，而本院復依職權函請沙鹿童綜合醫院檢送原告因本件車禍於該院就診、
      就醫之全民健保醫療費用之自付額為何，經該院於九十一年八月二十三日以（
      九一）童醫字第六０一號函覆「... （原告）自費總額為一萬零四百一十五元
      ... 」，並檢附醫療明細表在卷可證，經逐筆核對上揭醫療明細表，再參酌卷
      附沙鹿童綜合醫院九十年三月二十六日之診斷證明所載原告之診斷（病名）為
      ：「1.鼻骨骨折。2.鼻中膈彎曲及肥厚性鼻炎。3.鎖骨骨折術後。」，醫囑（
      現在病況）為：「患者（即指原告）因上述原因入院，住院期間於九十年二月
      二十七日接受鼻骨復位內固定，鼻中膈鼻道成形手術及取出鎖骨內固定鋼板。
      」，醫療期間為：「九十年二月二十六日至九十年三月二日住院；九十年二月
      二十六日起至九十年三月二十六日止門診五次」等情，本院認以原告所受傷害
      之程度，衡諸前開醫療明細表所載之各項費用之支出，該一萬零四百一十五元
      之醫療費用支出，均係醫療上所必要，且兩造均對該筆金額不爭執（詳見本院
      九十一年九月二十四日準備程序筆錄第二頁），則此等費用既係因侵權行為所
      生財產上之損害，自應予以准許，逾此範圍之請求，即屬無據。
    (二)精神慰撫金部分：
      按精神慰撫金核給之標準固與財產上損害不同，然非不可斟酌雙方身分資力與
      加害程度，及其他各種情形核定相當之數額，最高法院著有五十一年台上字第
      二二三號判例可資參照。查原告因被告丙○○之業務過失傷害行為致受有鼻骨
      骨折、鼻中膈彎曲及肥厚性鼻炎及鎖骨骨折等傷害，並於九十年二月二十六日
      至同年三月二日住院受術治療，其身體及精神所受之痛苦，應可理解。然原告
      雖進而主張鼻子經常不舒服，天氣變化益形嚴重，影響嗅覺，又傷及鼻內黏膜
      ，嗅覺失靈，香臭幾難分辨等語，惟查原告所提診斷證明書尚無從證明原告所
      受之傷害是否已達嗅覺受有喪失或減損機能之程度，原告復未提出任何證據方
      法以實其說，尚難採信。爰審酌原告所受傷害尚無達到機能永久喪失或減損之
      不可回復性，以及術後鼻翼上留有傷疤略微影響外觀，其學歷為高中畢業，在
      消防隊服國防役到九十一年底，目前尚未找到工作，名下並無任何財產，被告
      丙○○自本件車禍發生後即辭去娃娃車司機之工作，目前沒有工作，僅以打零
      工為生，每個月收入約四千元至五千元不等，尚有一個就讀二專之小孩要扶養
      ，名下尚有不動產二筆（此有財政部臺灣省中區國稅局沙鹿稽徵所九十一年八
      月二十二日中區國稅沙鹿資字第０九一００一五二九五號函之歸戶財產查詢清
      單附卷可稽）等情，及斟酌兩造之身分地位、教育程度、經濟能力、被告加害
      情形等一切情狀，認原告請求被告連帶賠償精神慰撫金一百萬元，尚嫌過高，
      應予核減為六萬元，方屬公允，逾此數額之請求，則不應准許。
    (四)總計前開原告之各項請求，於七萬零四百一十五元之範圍內，應予准許。
  五、惟按損害之發生或擴大，被害人與有過失者，法院得減輕賠償金額或免除之，
      民法第二百十七條第一項定有明文。本件被告辯稱事故發生是因為原告違反交
      通規則在先而疏未注意車前狀況，且以時速四十到五十之高速行駛，導致其自
      行撞及被告福村幼稚園之娃娃車，為主要肇事原因，爰引過失相抵之適用等語
      ；原告則主張本件車禍之肇事主因為被告丙○○所駕駛之自用小客車未打方向
      燈而突然右轉，致原告不能及時反應等語。經查：依前開刑事案卷中所附道路
      交通事故調查報告表、現場照片及偵查及審理中原告之陳述顯示，車禍發生處
      為無號誌之交岔路口，原告以時速四十至五十公里之速度行駛，其騎乘之機車
      係行駛於鋪設有柏油路面，寬約七米，路面東側之住宅前停放小客車多輛之「
      供公眾通行」之用之道路，於車禍撞擊後之受損部位為車頭及車鼻，車頭部分
      之車殼碎裂散落於地，被告丙○○所駕駛之自用小客車之受損部位為右方車身
      之中間，車身略為凹損，肇事後被告丙○○駕駛之自用小客車車頭朝東斜停在
      臺中縣梧棲鎮○○路八四二巷與住宅前道路之交岔口正中間，原告機車則車頭
      向北斜停在上開交岔路口中心線偏南處，現場並無煞車痕，且事故當時天候微
      雨、晨間光線、路面無缺陷、道路無障礙物及視距良好之情形下，應無不能注
      意之情事等事實研判，原告騎乘機車經肇事地點之無號誌岔路口，亦有疏未減
      速慢行作隨時停車之準備，且未注意車前狀況謹慎駕駛，致遇有狀況煞避不及
      撞及被告丙○○所駕駛之上開自用小客車側車身等情，足堪認定，況本件車禍
      經送臺灣省車輛行車事故覆議鑑定委員會覆議之結果，亦持相同之看法，有該
      覆議鑑定委員會九十一年四月十九日府覆議字第九一０三六三號函所附鑑定意
      見書乙紙附於上開刑事案卷足參，則原告亦有違反按前述道路交通安全規則第
      九十三條第一項第三款、九十四條第三項之規定而有過失甚為明確，被告丙○
      ○與原告之過失行為，均同為本件車禍之肇事原因，是被告所辯尚屬可採，從
      而原告對於損害之發生，自應承擔與有過失之責任。爰審酌本件肇事情節，雙
      方原因力之強弱及過失之輕重，是認應減輕被告丙○○之過失責任百分之五十
      為宜，亦即被告應負之過失責任為百分之五十，原告應負之過失責任亦為百分
      之五十。故依首揭規定，應減輕被告賠償責任百分之五十，即被告應連帶賠償
      原告三萬五千二百零八元（計算公式為：70,415×50%＝35,208，元以下四捨
      五入）。
  六、綜上所述，原告基於侵權行為連帶損害賠償之法律關係，訴請被告連帶賠償原
      告三萬五千二百零八元，及自兩造所不爭執之調解辯論通知書送達翌日即九十
      一年七月二十四日起至清償日止，按週年利率百分之五計算之法定遲延利息，
      即屬正當，應予准許，逾此部分之請求為無理由，應予駁回。本判決原告陳明
      願供擔保，請求宣告假執行；被告亦陳明願供擔保，請求宣告免為假執行，就
      原告勝訴部分，經核均無不合，爰分別酌定相當之擔保金額，予以准許。至原
      告敗訴部分，其假執行之聲請，已失所附麗，應予駁回。
伍、據上論結，本件原告之訴為一部有理由，一部無理由，依民事訴訟法第七十九條
    但書、第八十五條第二項、第三百九十條第二項、第三百九十二條，判決如主文
    。
中      華      民      國    九十二    年      一      月       十     日
                                臺灣臺中地方法院民事第三庭
~B審判長法  官  張瑞蘭
~B      法  官  王金洲
~B      法  官  廖慧如
右為正本係照原本作成
如對本判決上訴，須於判決送達後廿日內向本院提出上訴狀
中      華      民      國    九十二    年      一      月       十     日
~B法院書記官


司法院資訊處製作；財團法人民間司法改革基金會備份。
